ACORDAO-COMPLETO-2453720

ACÓRDÃO 2123/2021 ATA 4/2021 - SEGUNDA CÂMARA

VISTOS, relatados e discutidos estes autos de Embargos de Declaração opostos pelo Sr. Cesar Augusto Goncalves contra o Acórdão 7317/2020-TCU-Segunda Câmara.
ACORDAM os ministros do Tribunal de Contas da União, reunidos em Sessão da Segunda Câmara, ante as razões expostas pelo Relator, e com fundamento nos arts. 34, § 2º, da Lei 8.443/1992 e 287, § 3º, do RI/TCU, em:
9.1. conhecer dos Embargos de Declaração para, no mérito, rejeitá-los;
9.2. dar ciência ao recorrente e demais interessados a respeito do inteiro teor deste acórdão, informando que esta deliberação, acompanhada do Relatório e do Voto que a fundamentam, está disponível para consulta no endereço www.tcu.gov.br/acordaos; e
9.3. restituir os autos ao Relator originário, para providências a seu cargo.

Embargos de declaração contra decisão que julgou as contas do recorrente em razão de irregularidades na execução financeira do convênio tendo por objeto incentivar o turismo, por meio da implementação do projeto intitulado 2ª Feira Internacional de Negócios do Artesanato  Finnar.

Segunda Câmara

Ministério do Turismo.

3. Interessados/Responsáveis/Recorrentes:
3.1. Responsáveis: Cesar Augusto Goncalves (XXX.604.247-XX); Empresa Brasiliense de Turismo (08.911.986/0001-63); Governo do Distrito Federal (00.394.601/0001-26)
3.2. Recorrente: Cesar Augusto Goncalves (XXX.604.247-XX).

13.1. Ministros presentes: Bruno Dantas (Presidente), Augusto Nardes, Aroldo Cedraz e Raimundo Carreiro (Relator).
13.2. Ministros-Substitutos presentes: Marcos Bemquerer Costa e André Luís de Carvalho.

Distrito Federal

RAIMUNDO CARREIRO

Ministro Raimundo Carreiro.

Adoto como Relatório a instrução produzida no âmbito da Secretaria de Recursos - Serur (peça 131) , a qual obteve a concordância do corpo dirigente da unidade (peças 132 e 133) , verbis:
INTRODUÇÃO
1.	Cuidam os autos de Embargos de Declaração interposto por César Augusto Gonçalves (peça 119) , contra o Acórdão 7317/2020-TCU-Segunda Câmara (peça 108) , relatado pelo Ministro Raimundo Carreiro, com o seguinte teor: 
ACORDAM os Ministros do Tribunal de Contas da União, reunidos em Sessão da Segunda Câmara, diante das razões expostas pelo Relator, com fundamento nos artigos 32, inciso I, e 33 da Lei 8.443/1992 c/c os artigos 277, inciso I, e 285 do RI/TCU, em:
9.1. conhecer do Recurso de Reconsideração interposto por Cesar Augusto Goncalves, para, no mérito, negar-lhe provimento; 
9.2. informar à Procuradoria-Geral do Distrito Federal (PGDF) que o parcelamento, em 36 (trinta e seis) parcelas mensais e sucessivas, do débito apurado no presente processo, nos moldes requeridos, foi devidamente autorizado por meio do item 9.4 do Acórdão 8676/2019-TCU-Segunda Câmara; 
9.3. dar ciência desta deliberação ao recorrente e aos demais interessados deste Acórdão, bem assim do Relatório e Voto que o fundamentam.
HISTÓRICO
2.	Tratam os autos de tomada de contas especial instaurada pelo Ministério do Turismo (MTur) em desfavor do Sr. César Augusto Gonçalves, à época presidente da Empresa Brasiliense de Turismo, da Empresa Brasiliense de Turismo (Brasiliatur) e do Distrito Federal, em razão de irregularidades na execução financeira do Convênio 35/2008, Siafi/Siconv 625692/2008 (peça 1, p. 51-79) , celebrado com a referida entidade, no valor original de R$ 149.925,00, tendo por objeto incentivar o turismo, por meio da implementação do projeto intitulado "2ª Feira Internacional de Negócios do Artesanato - Finnar", realizada no período de 18 a 27/4/2008. 
2.1.	O ajuste teve vigência de 16/4/2008 a 4/9/2008 (peça 1, p. 85) , sendo que, do seu montante total, R$ 136.000,00 foram repassados pelo MTur em parcela única, mediante a ordem bancária 08OB900483, emitida em 20/6/2008 (peça 1, p. 83) , e R$ 13.925,00 correspondiam à contrapartida financeira a cargo da convenente. 
2.2.	A presente TCE foi motivada pelas ressalvas constantes no Memorando 647, de 21/7/2010, da Assessoria Especial de Controle Interno, e contempladas na Nota Técnica de Reanálise 1279/2010, de 11/11/2010, da Coordenação Extraordinária de Análise de Prestação de Contas do MTur (peça 1, p. 175-183) , que apontaram as seguintes irregularidades, impossibilitando a área técnica do MTur de atestar o cumprimento do objeto pactuado por meio do citado convênio firmado entre o MTur e Brasiliatur: ausência de prestação de contas dos recursos auferidos com a cobrança de ingressos noticiada no sítio da internet da Caixa Econômica Federal (CAIXA) ; cotação e simulação de preços; e subcontratação da empresa Aplauso Organização e Eventos (peça 1, p. 4) . 
2.3.	Na prestação de contas, o Sr. César Augusto Gonçalves não apresentou elementos suficientes para a emissão de parecer técnico conclusivo a respeito do cumprimento integral do objeto do Convênio 35/2008, que esclarecessem as impropriedades apontadas na mencionada nota técnica. Em razão das irregularidades na documentação exigida para a sua prestação de contas, a Secretaria Federal de Controle Interno impugnou as despesas realizadas com os recursos do convênio no valor original de R$ 136.000,00 (peça 1, p. 5) .
2.4	Foram realizadas diligências junto ao MTur e à CAIXA. Após a análise das respostas pela unidade técnica, não foi possível afastar as irregularidades identificadas. Assim, a unidade técnica propôs a citação do Sr. César Augusto Gonçalves, presidente da Brasiliatur à época, e da Brasiliatur (peça 19) .
2.5.	Regularmente citada, a Brasiliatur não compareceu aos autos, tornando-se revel. O Sr. César Augusto Gonçalves apresentou suas alegações de defesa, constantes da peça 34. 
2.6.	Da análise das alegações de defesa do Sr. César Augusto Gonçalves, restou corroborada a existência de débito decorrente da não aplicação, no seu objeto, da receita oriunda da venda de ingressos para o evento realizado por meio do Convênio 35/2008, o que contrariou o Acórdão 96/2008-TCU-Plenário e as cláusulas terceira, alínea 'dd', e décima, parágrafo primeiro, alínea 'u', do termo de convênio. Considerando-se ainda que o Sr. César Augusto Gonçalves atuou como gestor responsável pela realização das despesas com os recursos federais do ajuste e que não há nos autos elementos que permitam reconhecer sua boa-fé, a unidade técnica propôs o julgamento pela irregularidade de suas contas, condenando-o em débito solidariamente à Brasiliatur, e aplicando-lhes individualmente a multa do art. 57 da Lei 8.443/1992 (peça 36, p. 11) . 
2.7.	O Ministério Público junto ao TCU (MPTCU) assentiu com a proposta da SecexDesenvolvimento, porém entendeu mais adequado discriminar o débito na forma dos ofícios citatórios (peça 38) . O Ministro Relator, por sua vez, tendo em vista o Decreto 31.699, de 18 de maio de 2010, alterado pelo Decreto 35.804, de 12 de setembro de 2014, ambos do governador do Distrito Federal, determinou a citação do Distrito Federal, na condição de sucessor da Brasiliatur, por intermédio da Secretaria de Estado de Turismo e Projetos Especiais, solidariamente com o Sr. César Augusto Gonçalves, na condição de presidente da empresa à época dos fatos (peça 39) .
2.8.	Realizadas novas citações na forma do pronunciamento da subunidade técnica à peça 40, complementado pelo pronunciamento da unidade à peça 42, o Distrito Federal não apresentou alegações de defesa, deixando de produzir prova da regular aplicação dos recursos sob sua responsabilidade. Assim, operaram-se os efeitos da revelia em relação a ele. Quanto ao Sr. César Augusto Gonçalves, as alegações de defesa por ele apresentadas nessa oportunidade, em linha de argumentação em diversos aspectos semelhante à anterior, permitiram afastar as hipóteses de dano em decorrência da simulação da cotação de preços, de superfaturamento e de subcontratação total do objeto. Porém, não lograram elidir o débito apurado quanto à não aplicação dos recursos arrecadados com a venda de ingressos (peça 67, p. 9-10) .
2.9.	Desse modo, e tendo em vista a imprescritibilidade da ação de ressarcimento ao erário pelo dano apurado nas contas do Convênio 35/2008, bem como a inocorrência da prescrição da pretensão punitiva, dado que não houve o transcurso de dez anos entre os atos que ordenaram a citação dos responsáveis e os fatos impugnados, em consonância com o Acórdão 1441/2016-TCU-Plenário (peça 67, p. 5) , a unidade técnica propôs julgar irregulares as contas do Sr. César Augusto Gonçalves, na condição de gestor do Convênio 35/2008, e do Distrito Federal, enquanto sucessor da Brasiliatur, condená-los solidariamente em débito, e aplicar-lhes individualmente a multa do art. 57 da Lei 8.443/1992. Propôs ainda excluir do rol de responsáveis a empresa Brasiliatur, por força do Decreto-GDF 31.699, de 18/5/2010.
2.10.	Ao se pronunciar, o Ministério Público junto ao TCU anuiu com a proposição da unidade técnica, com ressalva apenas em relação à exclusão da Brasiliatur do rol de responsáveis. No seu entendimento, a empresa deveria ser mantida naquele rol e também ter suas contas julgadas irregulares, com base no art. 16, inciso III, alínea "c", da Lei 8.443/1992 (peça 71) , o que foi acatado pelo Acórdão 8676/2019-TCU-Segunda Câmara (peça 72) . O mencionado acórdão divergiu da unidade técnica e do MPTCU tão-somente em relação à aplicação da multa do art. 57 da Lei 8.443/1992 ao Governo do Distrito Federal, pois, de acordo com os precedentes deste Tribunal, não há aplicação da referida multa às pessoas jurídicas de direito público.
2.11.	Inconformado, o Sr. César Augusto Gonçalves interpôs recurso de reconsideração em face do Acórdão 8676/2019-TCU-Segunda Câmara (peça 86) , o qual foi conhecido e desprovido, conforme Acórdão 7317/2020-TCU-Segunda Câmara (peça 108) , em razão dos seguintes constatações: a) a responsabilidade do Sr. César Augusto Gonçalves advém do fato de que o Convênio 35/2008 foi executado na sua gestação; b) a documentação anexada ao recurso não é capaz de comprovar a correta destinação do valor arrecadado com a venda de ingressos na 2ª Finnar, sendo certo que fazia parte da obrigação de fazer do ex-gestor prestar contas dos recursos advindos da venda de ingressos do evento objeto da avença, realizado devido ao repasse de recursos feito pelo MTur, como ressaltado no voto do Ministro Relator do recurso (peça 109) . 
2.12.	Além disso, em atendimento a requerimento da Procuradoria-Geral do Distrito Federal, o item 9.2 do Acórdão 7317/2020-TCU-Segunda Câmara determina que seja informado àquela Procuradoria que o parcelamento, em 36 (trinta e seis) parcelas mensais e sucessivas, do débito apurado no presente processo, nos moldes requeridos, foi devidamente autorizado por meio do item 9.4 do Acórdão 8676/2019-TCU-Segunda Câmara.
2.13.	Ainda não satisfeito, o Sr. César Augusto Gonçalves apresenta agora embargos de declaração contra o Acórdão 7317/2020-TCU-Segunda Câmara, os quais passarão a ser analisados a seguir.
ADMISSIBILIDADE
3.	Reitera-se o exame preliminar de admissibilidade (peça 122) que concluiu pelo conhecimento do recurso, com efeito suspensivo do item 9.1 do Acórdão 7317/2020-TCU-Segunda Câmara, eis que preenchidos os requisitos processuais aplicáveis à espécie.
MÉRITO
4.	Delimitação
4.1.	Constituem objetos dos embargos de declaração verificar as seguintes questões:
a) se há omissão do acórdão recorrido quanto ao não reconhecimento expresso de sua boa-fé na gestão de presidente da Brasiliatur (peça 119, p. 5) ;
b) se existe contradição no acórdão embargado pelo fato de ter imputado débito ao embargante ao mesmo tempo que deferiu o pedido de parcelamento formulado pelo Distrito Federal (peça 119, p. 6-8) .
5.	Do não reconhecimento da boa-fé do embargante
5.1.	O recorrente argui pela alteração da decisão emanada por esta Corte de Contas, uma vez que, segundo ele, as circunstâncias do caso permitem aferir a sua boa-fé. No entanto, o acórdão embargado teria sido omisso a esse respeito (peça 119, p. 5) .
Análise
5.2.	Inicialmente, vale destacar que a alegação apresentada seria pertinente em sede de recurso de reconsideração ou pedido de reexame, no qual o comando atacado é contrastado com a jurisprudência, a doutrina ou ordenamento jurídico. De fato, vislumbra-se que o recorrente procura a rediscussão do mérito processual, o que é descabido em embargos de declaração, cuja única finalidade é esclarecer ou integrar a decisão embargada, excepcionalmente modificando-a. Não obstante, passa-se à análise de mérito da alegação.
5.3.	De fato, ao contrário do que argumenta o embargante, o Acórdão 8676/2019-TCU-Segunda Câmara enfrentou a questão da boa-fé e não a reconheceu, em razão das circunstâncias do caso. Assim, não se trata de omissão da decisão do TCU. Na avaliação do Tribunal, não foi possível reconhecer a boa-fé do responsável na gestão dos recursos do Convênio 35/2008, e isso ficou consignado desde a primeira decisão proferida nos presentes autos. 
5.4	Como se pode verificar, na conclusão da instrução da SecexDesenvolvimento transcrita no relatório do Acórdão 8676/2019-TCU-Segunda Câmara, a unidade técnica assim se pronunciou (peça 74, p. 11) :
62.		Mesmo com o afastamento das hipóteses de dano em decorrência da simulação da cotação de preços, de superfaturamento e de subcontratação total do objeto, as peças de defesa apresentadas pelo Sr. César Augusto Gonçalves, signatário do Convênio 35/2008 e gestor responsável pela realização das despesas do ajuste, não lograram elidir o débito apurado quanto à não aplicação dos recursos arrecadados com a venda de ingressos. Como não constam dos autos elementos que permitam reconhecer sua boa-fé (era do conhecimento do responsável a necessidade de se aplicar no objeto conveniado a receita obtida na venda de ingressos) , propõe-se que suas alegações de defesa sejam parcialmente rejeitadas, suas contas julgadas irregulares e sua condenação solidária ao débito, atualizado monetariamente e acrescido dos juros de mora. (Grifos acrescidos) 
5.5.	No mesmo sentido se manifestou o MPTCU, no trecho abaixo destacado do relatório do referido acórdão (peça 74, p. 14) :
2.	O Ministério Público junto ao TCU manifestou-se (peça 71) parcialmente de acordo com a proposta da unidade técnica, sugerindo, contudo, que, além do julgamento pela irregularidade das contas e da condenação solidária em débito e sanção de multa impostas ao Sr. César Augusto Gonçalves e ao Distrito Federal, seja mantida a Empresa Brasiliense de Turismo no rol de responsáveis das presentes contas e sejam julgadas irregulares suas contas. Transcrevo abaixo seu parecer: 
 (...) 
6.	Em parecer anterior (peça 38) , manifestei anuência às razões que nortearam a proposta da SecexDesenvolvimento, incorporando-as com algumas considerações e pontual ressalva quanto à discriminação do débito imputável aos responsáveis.
7.	Isso porque, conforme então registrado, os responsáveis não lograram êxito em comprovar que os valores arrecadados com a cobrança de ingressos foram efetivamente aplicados na consecução do objeto do convênio ou recolhidos à conta do Tesouro Nacional, muito embora, nos termos da alínea 'u' do parágrafo primeiro da cláusula décima do convênio, a prestação de contas final devesse constituir-se, especialmente, do "comprovante da aplicação, na consecução do objeto deste Convênio, dos valores arrecadados com a cobrança de ingressos em shows e eventos ou com a venda de bens e serviços produzidos ou fornecidos no âmbito deste Instrumento, ou do seu recolhimento à conta do Tesouro Nacional, quando for o caso" (peça 1, p. 73) .
8.	Portanto, conclui pela imputação aos responsáveis do débito correspondente ao total de recursos que lhe foram confiados, no valor de R$ 136.000,00 (peça 1, p. 61 e 83) , porquanto a quantia arrecadada com a venda de ingressos superou o montante repassado pelo ministério, conforme fora explicado pela unidade instrutiva, nestes termos (peça 36, p. 9) :
5.6.	O voto condutor do Acórdão 8676/2019-TCU-Segunda Câmara também ressalta que era do conhecimento do responsável a necessidade de se aplicar no objeto conveniado a receita obtida na venda de ingressos, o que igualmente impediu o reconhecimento de sua boa -fé, senão vejamos (peça 73, p. 3) :
19.	Por fim, o Sr. César Augusto Gonçalves argui que o evento foi patrocinado pela Caixa Econômica Federal e que esta teria permitido a cobrança de ingressos, não cabendo à Brasiliatur agir em contrário. Em acréscimo, afirma que teria comprovado a utilização do valor dos ingressos na colocação da estrutura do evento.
20.	Destaco que não há proibição em cobrar por ingressos. Há, na verdade, exigência de que, em caso de venda, a receita seja revertida para a consecução do objeto apoiado e, assim, recomponha os gastos suportados pelo erário (v.g. Acórdão 96/2008-TCU-Plenário, de relatoria do ministro Benjamin Zymler, nº 7.457/2016-Primeira Câmera, de relatoria do ministro Weder de Oliveira e nº 11.552/2019- Primeira Câmara, relator ministro Bruno Dantas) .
21.	Ademais, o próprio termo do Convênio, em sua cláusula terceira, inciso II, alínea "dd" determina que compete ao convenente "assegurar que os valores arrecadados com a cobrança de ingressos em shows e eventos ou venda de bens e serviços produzidos ou fornecidos no âmbito deste Convênio sejam revertidos para a consecução do objeto ou recolhidos à conta do Tesouro Nacional; quando for o caso" (peça 1, p.59) .
22.	A cláusula décima, parágrafo primeiro, alínea "u" do referido termo do Convênio 35/2008 também define que a prestação de contas deve conter "comprovante da aplicação, na consecução do objeto deste Convênio, dos valores arrecadados com a cobrança de ingressos em show e eventos ou com a venda de bens e serviços produzidos ou fornecidos no âmbito deste Instrumento, ou do seu recolhimento à conta do Tesouro Nacional, quando for o caso" (peça 1, p. 73) .
23.	Desse modo, as citações feitas aos responsáveis às peças 43 e 44 estão corretas ao registrarem que o débito é decorrente da não comprovação da boa e regular aplicação dos recursos recebidos por força do Convênio 35/2008. De fato, fazia parte da obrigação de fazer do ex-gestor prestar contas dos recursos advindos da venda de ingressos do evento objeto da avença, realizado devido ao repasse de recursos feito pelo MTur.
24.	Ou seja, a comprovação da boa e regular aplicação dos recursos recebidos por força do Convênio 35/2008 inclui a comprovação do bom e regular uso da receita advinda da venda de ingressos no próprio convênio, conforme previsto no termo de convênio do e entendimento uníssono deste Tribunal, como demonstra os Acórdãos colacionados no parágrafo 20 deste voto.
25.	Ressalto, ainda, que este aspecto foi abordado nas instruções (peça 2 e 19) juntadas aos instrumentos de citação (peças 24, 25, 43 e 44) e, por conseguinte, pelo ex-gestor em ambas as oportunidades de apresentação de alegações de defesa (peças 37 e 55) .
26.	No caso em questão observa-se a arrecadação de R$ 150.920,00 com a venda de ingressos para o evento objeto do Convênio 35/2008. Entretanto, não há documentos que comprovem o nexo de causalidade entre a receita dos ingressos vendidos e as despesas previstas no convênio.
5.7	Esse mesmo trecho do voto condutor do Acórdão 8676/2019-TCU-Segunda Câmara foi utilizado pelo Relator do Acórdão 7317/2020-TCU-Segunda Câmara para refutar o segundo argumento recursal destacado no voto proferido por ele, conforme se vê nos parágrafos 14 e seguintes do pronunciamento à peça 109.
5.8.	Por todo o exposto, não subsiste a omissão arguida pelo embargante, motivo pelo qual deve ser rejeitada.
6.	Da inexistência de contradição quanto à imputação de débito em concomitância com o deferimento do pedido de parcelamento
6.1.	Outra alegação apresentada pelo recorrente como fundamento dos embargos de declaração opostos diz respeito à suposta contradição existente no Acórdão 7317/2020-TCU-Segunda Câmara, por ter mantido o débito a ele imputado e, concomitantemente, concedido o parcelamento dessa mesma dívida, requerido pela Procuradoria-Geral do Distrito Federal (PGDF) . Segundo o Sr. César Augusto Gonçalves, com isso o Tribunal está gerando um enriquecimento ilícito da União, pois a mesma dívida pela qual está sendo condenado está sendo objeto de pagamento pelo Distrito Federal (peça 119, p. 7-8) .
Análise
6.2.	O argumento relativo à existência de contradição no aresto recorrido não procede. Neste ponto, o recorrente confunde o mero deferimento do pedido de parcelamento com o pagamento da dívida. O deferimento do parcelamento consiste simplesmente na autorização dada pelo TCU para que os responsáveis procedam ao pagamento de forma parcelada, conforme prevê o art. 26 da Lei 8.443/1992.
6.3.	A dívida decorrente de condenação do TCU somente é considerada quitada quando é efetuado o seu recolhimento integral, a teor do art. 27 do mencionado diploma legal, e não quando do deferimento do pedido de parcelamento, como quer fazer crer o recorrente. Por essa razão, a Lei Orgânica do Tribunal dispõe no parágrafo único do seu art. 26, bem como o Regimento Interno do TCU no seu art. 217, § 2º que "a falta de recolhimento de qualquer parcela importará no vencimento antecipado do saldo devedor", ressalva essa que se fez constar expressamente do Acórdão 8676/2019-TCU-Segunda Câmara. Importa acrescentar que o deferimento do parcelamento da dívida igualmente não induz à supressão da multa, e mesmo quitada a dívida parcelada, esse fato não importa no julgamento das contas pela regularidade, ainda que com ressalvas.
6.4.	Firme nessa premissa, apenas quando a quitação da dívida monetariamente atualizada é realizada pelo responsável ainda na fase de citação, e desde que inexistentes outras irregularidades, é que se torna possível o reconhecimento da boa-fé do responsável e o julgamento de suas contas regulares com ressalvas, sem aplicação de multa, nos termos do art. 12, § 2°, da Lei 8.443/1992 e do art. 202, § 4°, do Regimento Interno do TCU. Seguiram nessa vertente os Acórdão 2144/2018-TCU-Plenário, Min. Bruno Dantas, 1.143/2019-TCU-1ª Câmara, Min. Benjamin Zymler e 2.434/2016-TCU-Plenário, Min. Benjamin Zymler.
6.5.	Destarte, não houve pagamento da dívida pelo Distrito Federal. Houve apenas pedido de seu parcelamento pelo DF, que foi autorizado pelo TCU nos termos do item 9.4 do Acórdão 8676/2019-TCU-Segunda Câmara. Posteriormente, foi determinado no Acórdão 7317/2020-TCU-Segunda Câmara (item 9.2) que a PGDF fosse informada de tal autorização.
6.6.	Estando pendente de pagamento a dívida a que o recorrente foi condenado pelo Acórdão 8676/2019-TCU-Segunda Câmara, solidariamente com o Distrito Federal, não prospera o argumento de contradição apresentado nos presentes embargos, na medida em que subsiste a dívida ainda não quitada. Também não há que se cogitar de enriquecimento ilícito da União, quando, na verdade, foi a União que sofreu prejuízo em razão de irregularidades na execução financeira do Convênio 35/2008, que estava sob a sua gestão.
CONCLUSÃO
7.	Em face das análises anteriores, conclui-se que:
a) não há omissão no acórdão recorrido pelo fato de não ter reconhecido expressamente a boa-fé do embargante. A sua boa-fé não foi reconhecida porque as circunstâncias do caso não o permitiram, contrariamente ao alegado. Tais circunstâncias foram exaustivamente analisadas tanto por ocasião da prolação do Acórdão 8676/2019-TCU-Segunda Câmara, quanto na apreciação do recurso de reconsideração apresentado pelo responsável;
b) não existe contradição no Acórdão 7317/2020-TCU-Segunda Câmara no que diz respeito à manutenção do débito imputado ao recorrente de forma concomitante com o deferimento, pelo TCU, do pedido de parcelamento da dívida feito pela PGDF, pois o deferimento do parcelamento não equivale ao pagamento do débito, que só deixa de existir com o seu recolhimento integral. Sem o pagamento da dívida, não há enriquecimento ilícito da União por manter-se a condenação em débito do responsável, na qualidade de devedor solidário com o Distrito Federal.
7.1.	Assim, os elementos apresentados pelo recorrente não têm o condão de modificar a deliberação recorrida, devendo-se mantê-la em seus exatos temos.
PROPOSTA DE ENCAMINHAMENTO
8.	Diante do exposto, com fundamento nos artigos 32, inciso II, e 34 da Lei 8.443/1992, submetem-se os autos à consideração superior, propondo-se:
a) conhecer dos embargos de declaração e, no mérito, rejeitá-los:
b) comunicar ao recorrente e aos demais interessados, a deliberação que vier a ser proferida por esta Corte.
2.	Mediante Pronunciamento da Unidade à peça 133, o Secretário da Serur, manifestando anuência ao exame e à proposta da Auditora Federal de Controle Externo, registrou a existência de pedido de prorrogação de prazo para pagamento da dívida, formulado pelo Distrito Federal (peça 124) , o qual já conta com análise pela unidade técnica de origem (peça 125) . Dessa forma, em complementação à proposta original, sugeriu que, após julgamento dos embargos de declaração, o processo seja encaminhado ao relator originário, Ministro Augusto Nardes, para apreciação do pedido, na fase de acompanhamento do cumprimento da decisão condenatória.
	É o Relatório.

Huilder Magno de Souza (18444/OAB-DF) e outros, representando Cesar Augusto Goncalves.

Procurador Sergio Ricardo Costa Caribé.

TOMADA DE CONTAS ESPECIAL. CONTAS IRREGULARES, DÉBITO E MULTA. RECURSO DE RECONSIDERAÇÃO. ARGUMENTOS INSUFICIENTES PARA COMPROVAR AS DESPESAS. NÃO PROVIMENTO. EMBARGOS DE DECLARAÇÃO. CONHECIMENTO. QUESTÃO RELATIVA À BOA-FÉ DEVIDAMENTE ENFRENTADA NAS DECISÕES PRECEDENTES. O MERO DEFERIMENTO DO PARCELAMENTO DA DÍVIDA NÃO INDUZ À SUPRESSÃO DO DÉBITO OU DA MULTA. INEXISTÊNCIA DE CONTRADIÇÃO, OBSCURIDADE OU OMISSÃO. REJEIÇÃO. COMUNICAÇÕES.

TOMADA DE CONTAS ESPECIAL (TCE)

Secretaria de Recursos (Serur).

Em exame Embargos de Declaração opostos por César Augusto Gonçalves (peça 119) em face do Acórdão 7317/2020-TCU-Segunda Câmara (peça 108) , por meio do qual o Tribunal apreciou Recurso de Reconsideração (peças 86 a 91) , interposto pelo embargante contra o Acórdão 8676/2019-TCU-Segunda Câmara (peça 72) , de relatoria do Ministro Augusto Nardes.
2.	Originalmente, o presente processo tratou de tomada de contas especial instaurada pelo Ministério do Turismo (MTur) em razão de irregularidades na execução financeira do Convênio 35/2008, firmado com a Empresa Brasiliense de Turismo (Brasiliatur) , tendo por objeto incentivar o turismo, por meio da implementação do projeto intitulado "2ª Feira Internacional de Negócios do Artesanato - Finnar", no período de 18 a 27/4/2008. Em apreciação do processo, mediante o Acórdão 8676/2019-TCU-Segunda Câmara, o Tribunal decidiu, em resumo, julgar irregulares as contas do Sr. César Gonçalves (gestor do convênio) , da Brasiliatur (dissolvida por meio do Decreto-GDF 31.699/2010) e do Distrito Federal (na condição de sucessor da Brasiliatur) , condenando-os solidariamente em débito no valor histórico de R$ 133.817,09, bem como aplicar multa ao Sr. César Gonçalves no valor de R$ 13.000,00, com fundamento no art. 57 da Lei 8.443/1992.
3.	Mediante o Acórdão 7317/2020-TCU-Segunda Câmara, ora embargado, o TCU decidiu, no essencial:
9.1. conhecer do Recurso de Reconsideração interposto por Cesar Augusto Goncalves, para, no mérito, negar-lhe provimento; 
9.2. informar à Procuradoria-Geral do Distrito Federal (PGDF) que o parcelamento, em 36 (trinta e seis) parcelas mensais e sucessivas, do débito apurado no presente processo, nos moldes requeridos, foi devidamente autorizado por meio do item 9.4 do Acórdão 8676/2019-TCU-Segunda Câmara; 
9.3. dar ciência desta deliberação ao recorrente e aos demais interessados deste Acórdão, bem assim do Relatório e Voto que o fundamentam.
4.	Por meio dos Embargos de Declaração ora examinados, o Sr. César Gonçalves alegou, em síntese, a ocorrência de: a) omissão na decisão embargada quanto ao não reconhecimento expresso de sua boa-fé na gestão como presidente da Brasiliatur; e b) contradição pelo fato de a decisão embargada ter imputado débito ao embargante ao mesmo tempo em que deferiu o pedido de parcelamento formulado pelo Distrito Federal, o que estaria a gerar "um enriquecimento ilícito da União (...) , pois temos a mesma dívida sendo imputada ao ora embargante e paga também pelo Distrito Federal".
5.	Em exame dos argumentos, a Secretaria de Recursos - Serur (peça 131) propôs o conhecimento e rejeição dos embargos, a partir da conclusão de que:
a) não há omissão no acórdão recorrido pelo fato de não ter reconhecido expressamente a boa-fé do embargante. A sua boa-fé não foi reconhecida porque as circunstâncias do caso não o permitiram, contrariamente ao alegado. Tais circunstâncias foram exaustivamente analisadas tanto por ocasião da prolação do Acórdão 8676/2019-TCU-Segunda Câmara, quanto na apreciação do recurso de reconsideração apresentado pelo responsável;
b) não existe contradição no Acórdão 7317/2020-TCU-Segunda Câmara no que diz respeito à manutenção do débito imputado ao recorrente de forma concomitante com o deferimento, pelo TCU, do pedido de parcelamento da dívida feito pela PGDF, pois o deferimento do parcelamento não equivale ao pagamento do débito, que só deixa de existir com o seu recolhimento integral. Sem o pagamento da dívida, não há enriquecimento ilícito da União por manter-se a condenação em débito do responsável, na qualidade de devedor solidário com o Distrito Federal.
6.	Manifesto desde já minha integral concordância com o posicionamento da Serur (peça 131) , cujos fundamentos adoto como razões de decidir, sem prejuízo de comentários adicionais.
7.	De início, ratifico o exame preliminar de admissibilidade levado a efeito pela Serur (peça 122) , no sentido de que os presentes embargos preenchem os requisitos de admissibilidade que lhes são aplicáveis, razão pela qual podem ser conhecidos.
8.	Relativamente ao argumento de omissão pelo não reconhecimento expresso de boa-fé do embargante, verifico, como bem apontado pela Serur, que tanto na oportunidade da prolação do Acórdão 8676/2019-TCU-Segunda Câmara (Relator Ministro Augusto Nardes) como na ocasião do julgamento do recurso de reconsideração (Acórdão 7317/2020-TCU-Segunda Câmara, ora embargado, de minha relatoria) , o Tribunal enfrentou a questão da boa-fé e não a reconheceu, em razão das circunstâncias do caso, conforme trechos abaixo reproduzidos (destaques inseridos) :
Relatório do Acórdão 8676/2019-TCU-Segunda Câmara:
62. Mesmo com o afastamento das hipóteses de dano em decorrência da simulação da cotação de preços, de superfaturamento e de subcontratação total do objeto, as peças de defesa apresentadas pelo Sr. César Augusto Gonçalves, signatário do Convênio 35/2008 e gestor responsável pela realização das despesas do ajuste, não lograram elidir o débito apurado quanto à não aplicação dos recursos arrecadados com a venda de ingressos. Como não constam dos autos elementos que permitam reconhecer sua boa-fé (era do conhecimento do responsável a necessidade de se aplicar no objeto conveniado a receita obtida na venda de ingressos) , propõe-se que suas alegações de defesa sejam parcialmente rejeitadas, suas contas julgadas irregulares e sua condenação solidária ao débito, atualizado monetariamente e acrescido dos juros de mora.
Voto Condutor do Ministro Augusto Nardes no Acórdão 8676/2019-TCU-Segunda Câmara:
11. Outrossim, conforme documentação juntada aos autos, é possível concluir pela plena atuação do então presidente da Brasiliatur na gestão do Convênio 35/2008, haja vista a assinatura de proposta de convênio (peça 10, p. 177-185 e peça 11, p. 1-4) , do termo de convênio (peça 11, p. 42- 56) (...) e dos diversos documentos que compõem a prestação de contas, como o relatório de execução física e financeira (peça 11, p. 176) , da relação da execução da receita e despesa (peça 11, p. 177) , da relação de pagamentos efetuados (peça 11, p. 178) , e da relação de bens adquiridos (peça 11, p. 201) .
 (...) 
20. Destaco que não há proibição em cobrar por ingressos. Há, na verdade, exigência de que, em caso de venda, a receita seja revertida para a consecução do objeto apoiado e, assim, recomponha os gastos suportados pelo erário (v.g. Acórdão 96/2008-TCU-Plenário, de relatoria do ministro Benjamin Zymler, nº 7.457/2016-Primeira Câmera, de relatoria do ministro Weder de Oliveira e nº 11.552/2019- Primeira Câmara, relator ministro Bruno Dantas) . 
21. Ademais, o próprio termo do Convênio, em sua cláusula terceira, inciso II, alínea "dd" determina que compete ao convenente "assegurar que os valores arrecadados com a cobrança de ingressos em shows e eventos ou venda de bens e serviços produzidos ou fornecidos no âmbito deste Convênio sejam revertidos para a consecução do objeto ou recolhidos à conta do Tesouro Nacional; quando for o caso" (peça 1, p.59) . 
22. A cláusula décima, parágrafo primeiro, alínea "u" do referido termo do Convênio 35/2008 também define que a prestação de contas deve conter "comprovante da aplicação, na consecução do objeto deste Convênio, dos valores arrecadados com a cobrança de ingressos em show e eventos ou com a venda de bens e serviços produzidos ou fornecidos no âmbito deste Instrumento, ou do seu recolhimento à conta do Tesouro Nacional, quando for o caso" (peça 1, p. 73) . 
23. Desse modo, as citações feitas aos responsáveis às peças 43 e 44 estão corretas ao registrarem que o débito é decorrente da não comprovação da boa e regular aplicação dos recursos recebidos por força do Convênio 35/2008. De fato, fazia parte da obrigação de fazer do ex-gestor prestar contas dos recursos advindos da venda de ingressos do evento objeto da avença, realizado devido ao repasse de recursos feito pelo MTur. 
24. Ou seja, a comprovação da boa e regular aplicação dos recursos recebidos por força do Convênio 35/2008 inclui a comprovação do bom e regular uso da receita advinda da venda de ingressos no próprio convênio, conforme previsto no termo de convênio e entendimento uníssono deste Tribunal, como demonstra os Acórdãos colacionados no parágrafo 20 deste voto. 
25. Ressalto, ainda, que este aspecto foi abordado nas instruções (peça 2 e 19) juntadas aos instrumentos de citação (peças 24, 25, 43 e 44) e, por conseguinte, pelo ex-gestor em ambas as oportunidades de apresentação de alegações de defesa (peças 37 e 55) . 
26. No caso em questão observa-se a arrecadação de R$ 150.920,00 com a venda de ingressos para o evento objeto do Convênio 35/2008. Entretanto, não há documentos que comprovem o nexo de causalidade entre a receita dos ingressos vendidos e as despesas previstas no convênio.
Voto Condutor do Acórdão 7317/2020-TCU-Segunda Câmara, de minha relatoria:
14. Relativamente ao segundo argumento recursal que destaco, associado à ausência de comprovação do bom e regular uso da receita advinda da venda de ingressos do evento objeto do convênio, o recorrente, em síntese, informou sobre suposto valor arrecadado com a venda de ingressos e reportou supostas despesas que teriam sido pagas com o auxílio da arrecadação, ambos atribuídos pelo Sr. César Augusto à gestão da empresa CHARPH, executora do evento, além de ter apresentado alguns documentos (peças 86-91) . O recorrente alegou ter solicitado junto ao GDF, por intermédio de ex-diretor da Brasiliatur, cópias da documentação necessária para o saneamento da tce, em especial o "Processo Administrativo nº 371.000.180/2008 (R$ 19.429,67) e processo de TCE 410.000.622/2013 (R$ 46.587,00) , os quais não foram anexados nos autos pelo MTur, apesar de serem essenciais ao deslinde da controvérsia".
 (...) 
16. Examinando as alegações recursais, a unidade técnica observou que, em resposta à diligência nestes autos, o MTur encaminhou documentação constante dos citados "Processo 371.000.180/2008" (autorização de uso do Centro de Convenções Ulysses Guimarães) e "Processo de TCE" (instaurado pela Secretaria de Planejamento e Orçamento do GDF em desfavor do Sr. César Augusto) , cujas peças de maior interesse não agregam qualquer valor à elucidação dos fatos. 
17. Dessa forma, e considerando que, passados mais de 8 meses desde a interposição do recurso, nenhum documento adicional foi juntado aos autos, anuo à conclusão da Serur, no sentido de que os argumentos se mostraram insuficientes para infirmar a decisão recorrida.
9.	Resta, portanto, afastada a omissão alegada pelo embargante.
10.	Quanto ao argumento de contradição associada à imputação de débito em concomitância com o deferimento de pedido de parcelamento, verifico que o embargante parece ter confundido a mera autorização para parcelamento do débito solidário com o efetivo pagamento da dívida. 
11.	A autorização em questão se deu no corpo da própria decisão condenatória (Acórdão 8676/2019-TCU-Segunda Câmara) , nos termos previstos no art. 26 da Lei 8.443/1992, tendo o Tribunal, no item 9.2 do Acórdão 7317/2020-TCU-Segunda Câmara, ora embargado, apenas se restringido a informar a Procuradoria-Geral do Distrito Federal (PGDF) sobre a possibilidade de parcelamento já previamente autorizado, em razão da apresentação de pleito específico nesse sentido (peça 101) .
12.	A propósito, convém registrar que consta dos autos pedido da PGDF de prorrogação de prazo para início do pagamento parcelado da dívida (peça 124) , o qual ainda deverá ser objeto de apreciação pelo relator originário, Ministro Augusto Nardes. Desse modo, conforme ressaltado pela Serur (peça 131) , estando pendente de pagamento a dívida a que o recorrente foi condenado pelo Acórdão 8676/2019-TCU-Segunda Câmara, solidariamente com o Distrito Federal, não prospera o argumento de contradição apresentado nos presentes embargos, na medida em que subsiste a dívida ainda não quitada.
13.	Ante o exposto, Voto por que este Colegiado adote a proposta de acórdão que ora submeto à deliberação.
TCU, Sala das Sessões Ministro Luciano Brandão Alves de Souza, em 23 de fevereiro de 2021.
RAIMUNDO CARREIRO 
Relator